臺灣桃園地方法院民事判決　　　　　　 94年度簡上字第175號
上　訴　人　乙○○
　　　　　　丙○○○
共　　　同
訴訟代理人　李建民律師
複　代理人　鍾添錦律師
被　上訴人　桃園縣政府警察局
法定代理人　甲○
訴訟代理人　戴文進律師
上列當事人間請求遷讓房屋等事件，上訴人對於民國94年6 月21
日本院中壢簡易庭94年度壢簡字第97號第一審判決提起上訴，於
民國94年10月18日言詞辯論終結，本院判決如下：
    主  文
上訴駁回。
第二審訴訟費用由上訴人負擔。
    事  實
甲、上訴人方面：
壹、聲明：
（一）原判決廢棄。
（二）被上訴人在第一審之訴及假執行之聲請均駁回。
貳、陳述：除與原判決記載相同者，茲引用之外，補稱：
（一）宿舍借用人未實際居住之原因甚多，諸如外出旅行、生病
      、住院、暫住子女家中，或出租、轉借他人…等等，事務
      管理規則第256 條第1 項規定並非單獨將「宿舍借用人應
      實際居住」列為禁止事項，而係以「不得將宿舍全部或一
      部出租、轉借、調換、轉讓、增建、改建、經營商業」等
      事項，作為借用人未實際居住之原因而列為終止借用契約
      之事由，宿舍借用人有事務管理規則第256 條第1 項規定
      所列舉之事由，機關始得終止借用契約，並非宿舍借用人
      未實際居住，不問其原因為何，即可隨意終止借用契約。
（二）上訴人乙○○於民國89年間因腦部中風，住院開刀，造成
      行動不便，復健期間，皆需仰賴家人照料，上訴人因而經
      常往返宿舍與子女住所之間，惟上訴人仍實際居住使用系
      爭宿舍，此由系爭宿舍之清掃及庭園整理可資證明，且上
      訴人之戶籍仍設於系爭宿舍地址，上訴人並無將宿舍出租
      、轉借、調換、轉讓、增建、改建、經營商業以致未實際
      居住之情形，與事務管理規則第256 條第1 項規定可終止
      借用契約之情形不符，被上訴人逕依該規定終止系爭宿舍
      之借用契約，於法不合。
參、證據：除援用第一審所提證據外，補提戶籍謄本為證。
乙、被上訴人方面：
壹、聲明：如主文所示。
貳、陳述：除與原判決記載相同者，茲引用之外，補稱：
（一）按因任職關係獲准配住宿舍，其性質為使用借貸，目的在
      使任職者安心盡其職責，是倘借用人喪失其與所屬機關之
      任職關係，當然應認依借貸之目的，已使用完畢，配住機
      關自得請求返還。又行政院74年5 月18日台74人政肆字第
      14927 號函固有「於事務管理規則修正前配住，而於修正
      後退休之人員，其所配住宿舍係修正前規則所定之『眷屬
      宿舍』者，亦准予續住至宿舍處理時為止」之規定，然其
      前提要件為宿舍借用人有實際居住所借用宿舍之事實，才
      有所謂准予「續住」之法律效果。查上訴人乙○○雖於72
      年4 月29日修正事務管理規則前即獲配住系爭宿舍，並於
      77年間退休，然上訴人目前均未實際居住系爭宿舍，自難
      援引上開函釋規定主張被上訴人應准予其續住至宿舍處理
      時為止。
（二）系爭宿舍位於桃園縣政府警察局楊梅分局停車場內，係屬
      日式木造及磚造之1 層樓建物，其屋頂破了3 個大洞，遇
      雨會漏水，屋內僅擺設簡單之傢俱，自93年9 月起即被斷
      電至今，業經原審至現場勘驗屬實，且上訴人亦自承自九
      二一大地震後，系爭宿舍部分坍塌、漏水，安全堪慮，且
      上訴人乙○○亦因腦中風開刀治療後，需家人照料，僅有
      至系爭宿舍打掃而已，又根據上訴人提出之電費收據顯示
      ，自92年10月28日起至93年8 月27日止，系爭宿舍之電表
      用電指數均為「05108 」，足證已無電力使用，顯然上訴
      人並未實際居住系爭宿舍。
參、證據：均援用第一審所提證據。
    理  由
一、本件被上訴人起訴主張：上訴人乙○○於45年間因任職桃園
    縣政府警察局楊梅分局，經被上訴人准予配住坐落桃園縣楊
    梅鎮○○段169 之6 地號土地上門牌號碼桃園縣楊梅鎮○○
    路123 之18號之系爭宿舍，嗣上訴人乙○○退休後，與其配
    偶即上訴人丙○○○仍繼續居住系爭宿舍，與被上訴人成立
    使用借貸契約。惟上訴人乙○○與丙○○○雖繼續設籍使用
    系爭宿舍，嗣已非實際居住在系爭宿舍，違反行政院於72年
    4 月29日修正公布之事務管理規則第256 條第1 項之規定，
    被上訴人曾發函終止系爭宿舍使用借貸契約，惟未獲置理。
    又自被上訴人終止系爭宿舍使用借貸契約時起，上訴人無權
    占有系爭宿舍，可獲得相當於租金之不當得利，每年應給付
    被上訴人以系爭宿舍之現值10% 計算之租金，即每月給付新
    台幣（下同）633 元，為此依終止使用借貸契約及不當得利
    之法律關係，請求上訴人應將系爭宿舍遷讓返還被上訴人，
    及自起訴狀繕本送達之翌日即94年2 月5 日起至返還系爭宿
    舍之日止，按月給付被上訴人633 元等語。上訴人則以：系
    爭宿舍經被上訴人同意獲准繼續居住至處理宿舍時為止，上
    訴人始終居住於系爭宿舍，嗣於89年間，因上訴人乙○○腦
    中風住院開刀治療，行動不便，就醫、復建均需仰賴家人照
    料，因而往返系爭宿舍與子女住所之間，93年10月間莫名遭
    斷水斷電，然上訴人猶未忘記至系爭宿舍打掃及整理，未任
    其荒蕪，且猶設籍其內，並無被上訴人所稱違反事務管理規
    則第256 條第1 項規定之情形等語，資為抗辯。
二、被上訴人主張上訴人乙○○於45年間因任職桃園縣政府警察
    局楊梅分局擔任員警之職務，任職期間經被上訴人同意配住
    系爭宿舍，上訴人乙○○於退休後，與其配偶即上訴人丙○
    ○○仍繼續占有使用系爭宿舍，被上訴人曾於92年12月29日
    以存證信函通知上訴人乙○○終止系爭宿舍使用借貸契約，
    並要求上訴人於函到1 週內自動遷出系爭宿舍，上訴人屆期
    仍未遷出之事實，業據被上訴人提出戶籍謄本、存證信函、
    地籍圖謄本、土地登記謄本為證，復為上訴人所不爭執，應
    堪信為真實。
三、被上訴人復主張上訴人未實際居住，違反事務管理規則第25
    6 條第1 項之規定，業已終止系爭宿舍之使用借貸契約，上
    訴人應將系爭宿舍遷讓返還，並給付相當租金之不當得利損
    害賠償，上訴人則以前揭情詞置辯，茲本件之爭點為被上訴
    人終止契約是否合法？
（一）按稱使用借貸者，為當事人一方以物交付他方，而約定他
      方於無償使用後返還其物之契約。借用人應於契約所定期
      限屆滿時，返還借用物；未定期限者，應於依借貸之目的
      使用完畢時返還之，但經過相當時期，可推定借用人已使
      用完畢者，貸與人亦得為返還之請求，民法第464 條、第
      470 條第1項 分別定有明文。又按因任職關係獲准配住宿
      舍，其性質為使用借貸，目的在使任職者安心盡其職責，
      是倘借用人喪失其與所屬機關之任職關係，當然應認依借
      貸之目的，已使用完畢，配住機關自得請求返還。故公務
      員因任職關係配住宿舍，於退休後與所屬機關之任職關係
      ，依借貸目的應認已使用完畢，使用借貸契約因而消滅，
      此與一般使用借貸契約，借用人死亡時，貸與人僅得終止
      契約之情形尚有不同（最高法院91年台上字第1926號判例
      意旨參照）。再按行政機關、公立學校或公營事業機構，
      為安定現職人員生活，提供宿舍予其所屬人員任職期間居
      住，本屬其依組織法規管理財物之權限內行為；至因退休
      、調職等原因離職之人員，原應隨即歸還其所使用之宿舍
      ，惟為兼顧此等人員生活，非不得於必要時酌情准其暫時
      續住以為權宜措施。行政院基於全國最高行政機關之職責
      ，盱衡國家有限資源之分配，依公教人員、公營事業機構
      服務人員任用法規、俸給結構之不同，自得發布相關規定
      為必要合理之規範，以供遵循，此為司法院大法官會議釋
      字第557 號解釋所明示。經查，本件上訴人乙○○於45年
      間因任職桃園縣政府警察局楊梅分局，獲配住系爭宿舍，
      其與被上訴人間就系爭宿舍成立使用借貸契約，嗣於77年
      間上訴人乙○○退休時，系爭宿舍依借貸之目的原已使用
      完畢，惟依行政院74年5 月18日台74人政肆字第14927 號
      函規定：「於事務管理規則修正前配住，而於修正後退休
      之人員，其所配住宿舍係修正前規則所定之眷屬宿舍者，
      亦准予續住至宿舍處理時為止」，本件上訴人乙○○係於
      72年4 月29日事務管理規則修正前即獲配住系爭宿舍，並
      於77年間退休，則自77年間上訴人乙○○退休時起，被上
      訴人依前開函釋規定，仍同意上訴人乙○○繼續使用系爭
      宿舍，是自上訴人乙○○退休時起，與被上訴人間就系爭
      宿舍仍有使用借貸關係存在。
（二）又按「宿舍借用人應實際居住，不得將宿舍全部或一部出
      租、轉借、調換、轉讓、增建、改建、經營商業或作其他
      用途。事務管理單位查明宿舍借用人有違反前項情事之一
      者，除依第25 9條規定處理外，該宿舍借用人在本機關不
      得再請借宿舍」、「宿舍借用人違反本編有關規定者，應
      即終止借用契約，並責令搬遷」，92年5 月15日修正公布
      之事務管理規則第256 條、第259 條分別定有明文，依前
      開規定宿舍借用人應實際居住，且不得有前開規定所列舉
      之出租等情事，若有違反該規定，借用機關即得終止借用
      契約，責令搬遷收回宿舍。上訴人固抗辯「實際居住」並
      非限制條件，係以「不得將宿舍全部或一部出租、轉借、
      調換、轉讓、增建、改建、經營商業」作為宿舍借用人未
      實際居住之列舉事由云云，惟查，事務管理規則於92年5
      月15日修正前第256 條原規定：「宿舍借用人不得將宿舍
      出（分）租、轉借、調換、轉讓、增建、改建、經營商業
      或作其他用途。事務管理單位查明有前項情事之一者，除
      依第259 條規定處理外，嗣後該職員在本機關不得再請借
      宿舍。」，嗣於92年5 月15日修正第256 條規定：「宿舍
      借用人應實際居住，不得將宿舍出租、轉借、調換、轉讓
      、增建、改建、經營商業或作其他用途。事務管理單位查
      明有前項情事之一者，除依第259 條規定處理外，嗣後該
      職員在本機關不得再請借宿舍。」，顯然立法者於修法時
      有意加諸宿舍借用人應實際居住借用宿舍之限制，上訴人
      之抗辯顯與前開法條文義不符，不足採信。
（三）系爭宿舍位於桃園縣政府警察局楊梅分局停車場內，係屬
      日式木造及磚造之1 樓建物，現該建物屋頂破了3 個大洞
      ，遇雨會漏水，屋內僅擺設簡單的傢俱，屋內無電力，業
      經原審於94年3 月29日會同兩造至現場勘驗屬實，製有勘
      驗筆錄附卷可稽，且上訴人亦自承自九二一大地震後，系
      爭宿舍部分坍塌、漏水，安全堪慮，嗣上訴人乙○○因腦
      中風開刀治療後，需家人照料，常往返於宿舍與子女住所
      ，現在沒有居住在那裡，但偶而會去清潔打掃等語（見原
      審94年6 月7 日言詞辯論筆錄），又根據上訴人提出系爭
      宿舍93年1 月、3 月、5 月、7 月、9 月之電費收據記載
      ，系爭宿舍自92年10月28日起至93年8 月27日止，電表之
      用電指數均為「05108 」，亦即毫無使用電力之紀錄，以
      現今國人生活水平及日常生活無法缺少電力之習慣，足證
      系爭宿舍自93年1 月間起即無人生活其內，是上訴人所辯
      偶爾往返於兒女住家及系爭宿舍居住云云，自與事實不符
      ，要難採信。至上訴人辯稱經常回到系爭房屋打掃及戶籍
      仍設在系爭宿舍內，縱然屬實，惟亦不足以證明其有實際
      居住系爭宿舍之情形。又查，被上訴人以上訴人未實際居
      住系爭宿舍為由，於92年12月29日以存證信函通知上訴人
      乙○○終止系爭宿舍之使用借貸契約，為上訴人所不爭執
      ，復有被上訴人提出存證信函為證，是被上訴人終止系爭
      宿舍之使用借貸契約，應屬合法。
四、按無法律上原因，而受利益，致他人受損害者，應返還其利
    益，民法第179 條定有明文；又無權占有他人土地，可獲得
    相當於租金之利益，為社會通常之觀念，亦有最高法院61年
    台上字第1695號判例意旨可資參照。而建物與土地性質相近
    ，上訴人無權占用系爭宿舍，亦應認其可獲得相當於租金之
    利益，是被上訴人依不當得利之法律關係，主張上訴人無權
    占用系爭宿舍，無法律上原因而受有使用系爭宿舍之利益，
    致被上訴人受損害，應返還其利益，即非無據。惟城巿地方
    房屋之租金，以不超過土地及其建築物申報總價年息10% 為
    限，土地法第97條第1 項定有明文，而上開條文所稱申報年
    息10% 為限，乃指租金之最高限額而言，並非必須照申報價
    額年息10% 計算，尚須斟酌基地及建築物之位置，工商業繁
    榮之程度，承租人利用基地及建築物之經濟價值及所受利益
    等項，並與鄰地租金相比較，以為決定。經查，系爭宿舍未
    經管轄縣市地政機關估定價值，亦未辦理稅籍登記，故被上
    訴人主張依桃園縣政府公布之桃園縣房屋標準單價表，1 樓
    木、石磚瓦造房屋標準單價為1 平方公尺1,000 元計算系爭
    宿舍現值，堪認適當。又查，系爭宿舍之建築面積為76平方
    公尺，其為日式木造及磚造1 層樓平房，位於桃園縣政府警
    察局楊梅分局停車場內，附近商業活動頻繁，交通便利等情
    ，業經原審會同兩造到場勘驗無誤，製有勘驗筆錄並囑託桃
    園縣楊梅地政事務所測量，有土地複丈成果圖在卷可憑，是
    本院參酌系爭宿舍之坐落位置、工商業繁榮程度、經濟價值
    、上訴人所受之利益等一切情狀，認被上訴人請求按系爭宿
    舍現值10% 計算每年相當租金之不當得利，尚屬適當，依此
    核算，被上訴人請求上訴人自起訴狀繕本送達之翌日起至遷
    讓返還系爭宿舍之日止，按月給付相當租金之損害賠償633
    元（計算式：1,000 ×76×10％÷12＝633 ，元以下四捨五
    入），洵屬有據。
五、綜上所述，上訴人並未實際居住於系爭宿舍，被上訴人復已
    據此終止與上訴人乙○○間系爭宿舍之使用借貸契約，從而
    ，被上訴人請求上訴人自系爭宿舍遷讓返還予被上訴人，及
    另依不當得利之法律關係，請求上訴人自起訴狀繕本送達之
    翌日即94年2 月5 日起至遷讓返還系爭宿舍之日止，按月給
    付被上訴人633 元，為有理由，應予准許。原審判命上訴人
    如數給付，於法並無不合。上訴意旨指摘原判決不當，求予
    廢棄改判，為無理由，應駁回其上訴。
六、據上論結，本件上訴為無理由，依民事訴訟法第436 條之1
    第3 項、第449 條第1 項、第78條、第85條第1 項前段，判
    決如主文。
中　　華　　民　　國　　94　　年　　11　　月　　1 　　日
                  民事第一庭審判長法　官　郭琇玲
                                  法　官　陳婉玉
                                  法　官　賴惠慈
以上正本證明與原本無異。
本件不得上訴。
中　　華　　民　　國　　94　　年　　11　　月　　1 　　日
                                  書記官  黃泰能
